【裁判字號】    96,訴,8943
【裁判日期】    970826
【裁判案由】    不動產所有權移轉登記
【裁判全文】
臺灣臺北地方法院民事判決              96年度訴字第8943號
原      告  甲○○
訴訟代理人  楊詠熙律師
被      告  乙○○
訴訟代理人  陳逸華律師
            李明諭律師
上列當事人間請求不動產所有權移轉登記事件，本院於民國97年
8月19日辯論終結，判決如下：
    主      文
原告之訴及其假執行之聲請均駁回。
訴訟費用由原告負擔。
    事實及理由
一、本件原告經合法通知，未於最後言詞辯論期日到場，核無民
    事訴訟法第386條各款所列情形，爰依被告之聲請，由其一
    造辯論而為判決。
二、原告於前言詞辯論期日到庭起訴主張：原告與被告為婆媳關
    係，原告於民國88年初起擬買屋，經友人即訴外人胡燕雪引
    薦房屋仲介業者即訴外人連文獻，經連文獻介紹訴外人葉立
    邦。葉立邦將其所有坐落臺北市○○區○○段1-32地號，建
    地面積266平方公尺，權利範圍1/8及地上建物即門牌號碼臺
    北市○○區○○街399巷19號4樓所有權全部（下稱系爭房地
    ）以新臺幣（下同）680萬元出售予原告，原擬信託登記在
    原告之子魏德發名下，因其堅辭，力薦借名登記在其妻即原
    告媳婦即被告之名下，原告同意後著被告於88年7月26日與
    葉立邦訂立房地產買賣契約，原告依被告建議由原告在被告
    服務之華南商業銀行南京東路分行開一帳戶，將原告新開存
    摺連同提款印章一枚一併交付被告，以便被告經手支付房價
    予賣方使用，原告均一一照辦。原告交付被告自備款380 萬
    元後，其餘價金由被告向上開銀行辦理房貸押借300萬元撥
    與賣方，雖原告於90年10月將300萬元房貸交付被告，囑被
    告立即償還銀行貸款，被告滿口答應，詎原告近日發現被告
    只償還50萬元，且將其中250萬元提領移作他用。原告不放
    心讓系爭房地繼續登記其名下，多次向被告要求將系爭房地
    過戶登記還予原告，被告均不予理會。為此，爰依借名契約
    之法律關係，聲明請求被告應將坐落臺北市○○區○○段1-
    32地號，建地面積266平方公尺，權利範圍1/8及地上房屋，
    建號7693，門牌號碼臺北市○○區○○街399巷19號4樓面積
    合計89.76平方公尺所有權全部移轉登記予原告，原告並願
    供擔保請准宣告假執行。
三、被告答辯如下：
（一）本件兩造並無原告所指借名契約之約定存在：按借名契約
      ，顧名思義，係指當事人約定，一方（借名者）經他方（
      出名者）同意，而就屬於一方現在或將來之財產，以他方
      之名義，登記為所有人或其他權利人，但實際管理、使用
      、收益與處分均由一方借名者自行為之契約，而無使他方
      取得實質所有權或其他權利之意思。查，系爭房地之貸款
      支付以及實際管理、使用、收益與處分由被告為之，並無
      原告主張之借名契約關係存在：
    (1)系爭房地之貸款由被告支付：被告於購入系爭房地後向華
      南銀行貸款300萬元，系爭房地貸款之債務人為被告，連
      帶保證人則為被告之夫魏德發，均與原告無關。被告並每
      月陸續支付貸款本息16,435元，自88年8月18日起至97年5
      月18日止，繳款金額達1,046,663元（貸款總額為300萬元
      ，餘額為1,953,337元）。系爭房地之貸款由被告支付。
    (2)系爭房地之實際管理、使用、收益由被告為之：系爭房地
      之水電、瓦斯費、地價稅、房屋稅等等亦均由被告支付，
      系爭房地之實際管理、使用、收益均由被告為之。
    (3)系爭房地之處分由被告為之：被告從無交付系爭房地所有
      權狀正本、印鑑證明正本、印鑑等相關足以移轉過戶於他
      人之資料予原告，原告亦無從處分系爭房地，因此系爭房
      地之處分既由被告為之，足證兩造並無借名契約之存在。
    (4)證人魏文良之證詞，均係因乃原告之夫迴護原告之詞，顯
      不實在，理由如下：
      原告主張關於自備款380萬之部份，均係自原告所有之
        華南商業銀行提領，並由原告向兄長借貸100萬元等語
        ，與證人魏文良所證「錢是我交給我太太，我交給我太
        太380萬元」等語不符，足證魏文良證詞係因乃原告之
        夫迴護原告之詞，顯不實在。
      證人魏文良關於系爭房屋買賣之訂約時間以及在場人部
        份之陳述與原告所稱不符，足證不實在。
      系爭房地之買賣契約書係於88年7月24日簽立，魏文良
        先陳述對於10幾年前簽約買系爭房地之時，人是在大陸
        或臺灣，渠表示「記得」、「在臺灣」，嗣改稱88年時
        是在下半年在大陸；復又改稱「有時候是在臺灣有時候
        是在大陸，我不記得了」等語；足見證人於88年系爭房
        地簽約時，根本無從確定是否國內，又如何見聞借名契
        約，故魏文良證言顯不實在。
    (5)因此，關於兩造之間有無訂立借名契約之爭點，魏文良之
      證詞係不可採信，原告既無其他證據足資證明兩造間有借
      名契約，且系爭房地之貸款支付以及實際管理、使用、收
      益與處分由被告為之，足證兩造間並無借名契約之存在。
（二）原告並無在90年10月間交付300萬元給被告以償還本件貸
      款：
    (1)依華南商業銀行南京東路分行 (97)華京東存字第96號函
      原告所有帳戶000000000000號之存款單，無從證明原告有
      曾在90年10月間交付300萬元予被告。
    (2)依前述原告帳戶90年10月18日之存摺類取款憑條、存款憑
      條3紙，僅顯示其中原告有領取300萬元，雖其中存入100
      萬元於魏德發帳戶、存入150萬元於被告之帳戶，惟該次
      存入係與本件無涉，因此也均無從證明原告所稱系爭房地
      之貸款有僅償還50萬元而其餘250萬元移作他用之情事。
    (3)原告所提出「互助會單」、「新光保險保單」、「電費通
      知及收據聯」等，然該「互助會單」日期為89年3月30日
      ，即與「借名契約」無關，復與被告取得系爭房地之88年
      8月間之時點不符，因此該證物無從證明兩造間有借名契
      約存在。被告亦否認原告曾於89年9月交付50萬元予被告
      。再依「新光保險保單」所示，被保險人為被告乙○○，
      而無從證明原告為要保人；退步言之，縱令原告為要保人
      ，因原告與被告為婆媳關係，原告亦住於系爭房地，原告
      依法對於系爭房地火災險本有保險利益，原告縱為系爭房
      地投保，亦與「借名契約」之成立與否無關，因此該證物
      無從證明兩造間有借名契約存在。至「電費通知及收據聯
      」所示，其中電費收據 (抵扣聯)為空白，足證系爭房地
      之水電、瓦斯費、地價稅、房屋稅等等亦均由被告支付，
      並非由原告支付。
    (4)至原告稱「原告重申所有兒子魏德發，孫女魏筱嬡等及其
      他眾人在被告服務銀行所設帳戶，存摺及領款印章均由被
      告一人保管」等語，與事實不符，被告否認之。被告僅保
      管其女魏筱嬡之印章存摺，其餘人之印章存摺資料，被告
      並無持有。
（三）縱如被告有上開情形，原告請求辦理移轉登記係無理由：
    (1)參照土地法第43條規定登記之絕對效力及民法第758條規
      定，系爭房地既登記於被告名下，依公示效力，被告當然
      為所有權人。
    (2)如前所述，系爭房地之貸款現仍由原告負擔之，並由原告
      負擔系爭房地之使用、收益、處分，原告既無從證明兩造
      間借名契約之存在以及內容為何，自難僅憑原告帳戶90年
      10月18日之存摺類取款憑條、存款憑條3紙，率而推翻土
      地法第43條之公示效力之規定，因此縱如被告有上開情形
      ，原告請求辦理移轉登記，係無理由。
（四）聲明：駁回原告之訴，如受不利判決，願供擔保請准宣告
      免為假執行。
四、兩造不爭執事項：
（一）系爭房地不動產登記所有權人為被告。
（二）系爭房地由被告向華南銀行貸款300萬元。
五、本件原告主張系爭房地為其所有，僅借名登記於被告名下一
    節，為被告所否認，並以前揭情詞置辯。本件兩造主要爭執
    為：（一）兩造有無原告所指借名契約之約定存在？如有，
    其內容為何。（二）原告有無在90年10月間交付300萬元給
    被告以償還本件貸款？如有，又被告是否僅償還50萬元，其
    餘250萬元移作他用之情形。（三）如被告有上開情形，是
    否違反兩造間前開借名契約，而得由原告請求辦理移轉登記
    予原告。茲就兩造爭執分敘如下：
（一）兩造有無原告所指借名契約之約定存在？如有，其內容為
      何。及原告有無在90年10月間交付300 萬元給被告以償還
      本件貸款？如有，又被告是否僅償還50萬元，其餘250 萬
      元移作他用之情形：
    (1)按當事人主張有利於己之事實者，就其事實有舉證之責任
      。民事訴訟法第277條定有明文。又「民事訴訟如係由原
      告主張權利者，應先由原告負舉證之責，若原告先不能舉
      證，以證實自己主張之事實為真實，則被告就其抗辯事實
      即令不能舉證，或其所舉證據尚有疵累，亦應駁回原告之
      請求」最高法院著有17年上字第917號判例。本件被告為
      系爭房地之登記名義人，原告主張為其所有，僅借名登記
      於被告名下一節，既為被告所否認，自應由原告就此主張
      負舉證之責。
    (2)證人魏文良證稱：系爭房地是用被告的名字買的，實際上
      是原告的，因被告在銀行上班，用被告名義買可以省兩厘
      的利息。系爭房地是伊與原告提議買的，380萬元是伊交
      給原告。當時提議要用被告的名字買時，伊、原告、被告
      有在場，還有一些人忘記了。何時提議用被告之名買房子
      伊忘記了。當時好像是中午，但已經十幾年了，伊記不清
      楚了。除了380萬元以外，其他總共貸了300萬元，該300
      萬元是原告還的，伊看到原告拿現金給被告，一次50萬元
      ，第二次給250萬元等語（本院97年7月29日言詞辯論筆錄
      參照）。惟證人魏文良所述核與原告自己所陳：談借名的
      時候在場有其夫（即魏文良）其子（即被告之夫魏德發）
      ，還有仲介都在場。是在當時延壽街的家裡面提的，當時
      是被告下班回來，晚上說的等語不盡相符。
    (3)原告另陳稱有交付300萬元予被告一節，雖提出華南商業
      銀行存款往來明細表、互助會單影本等件為證。查，依原
      告所提存款往來明細表，原告在華南商業銀行0000000000
      00號帳戶，固有於90年10月18日支出之紀錄，然經本院函
      華南銀行南京東路分行調取存原告於90年10月18日之存提
      款資料，原告於當日提領250萬元，其中100萬元存入魏德
      發（即被告之夫，原告之子）在該行000000000000帳，另
      150 萬元則存入被告在該行000000000000帳戶，有該行97
      年3月16日 (97)華京東存字第86號函及附件取款憑條、存
      款憑條影本在卷可佐。顯見原告雖有領取250萬元之事實
      ，然僅150萬元交付被告。此核與原告所陳300萬元部分，
      分成50萬元及250萬元均交付被告等語有所出入。亦與證
      人魏文良前開所證原告係以現金交付被告，一次50萬元、
      一次250萬元等語不符。至原告於90年10月18日所提領250
      萬元中，固有150萬元係存入被告之帳戶內，然因原告所
      陳交付款項之內容與事實已有未符，該筆款項是否確係原
      告交付被告用以償還貸款，即令人存疑。至原告所提互助
      會單影本縱使屬實，亦僅得證明原告有參加互助會之事實
      ，尚不足證明所為主張有交付被告款項用以清償貸款之事
      。
    (4)又原告持有系爭房屋之土地及建物所有權狀原本，業據其
      於97年1月8日言詞辯論期日提出原本，且為被告所不爭執
      ，固堪認為實在。惟被告則陳稱：兩造自88年購入系爭房
      地，均居住於系爭房地，於93年間發現系爭房地之權狀不
      翼而飛，而向地政機關申請補發，原告所持權狀非被告所
      交付等語，並提出土地及建物所有權狀影本為證。查，兩
      造確各自提出所有權狀為證，而原告對被告所陳兩造自88
      年購入系爭房地後均居住於該屋一節並不爭執，是參照兩
      造均有機會取得系爭房地之所有權狀之情形以觀，自難僅
      憑持有所有權狀之狀態認定系爭房地之誰屬。至原告另提
      出之住宅火災保險單、火災保險費收據、台灣電力公司電
      費通知及收據聯等件影本，依上開同一理由，亦不足為作
      為原告有系爭房地所有權之證明。再原告主張系爭房地住
      址之戶籍謄本僅由原告一人遷入部分。按戶籍登記為政府
      管理國民之身分、遷徒等方法之一，以作為施政參考及依
      據。一般人民亦常因工作或市政福利等等各種不同因素作
      為戶籍登記何處之動機，是該戶籍登記自亦不足作為系爭
      房地所有權之認定。
    (5)綜上所述，原告主張系爭房地為其所有，僅借名登記於被
      告名下，兩造間有借名契約；暨原告曾交付300萬元予被
      告用以清償貸款等節，均無可取。
（二）本件原告既不能證明兩造間借名契約之存在，則關於被告
      是否違反兩造間借名契約，而得由原告請求辦理移轉登記
      予原告之爭點，即無再予論述之必要，附此敘明。
六、從而，原告依據借名契約之法律關係，請求被告將系爭房地
    所有權全部移轉登記予原告為無理由，應予駁回。原告之訴
    既經駁回，其假執行之聲請即失所附麗，自應併予駁回。
七、本件事證已臻明確，兩造其餘主張陳述及所提之證據，經審
    酌後於本件判決結果無影響，爰不逐一論述，附此敘明。
八、綜上所論，原告之訴為無理由，依民事訴訟法第78條、第38
    5條第1項前段，判決如主文。
中    華    民    國    97    年    8     月    26    日
                      民事第二庭  法  官  蔡政哲
上為正本係照原本作成
如對本判決不服，應於送達後20日內，向本院提出上訴狀。
中    華    民    國    97    年    8     月    26    日
                                  書記官  曾靖雯


司法院資訊處製作；財團法人民間司法改革基金會備份。
